---
  title: "Análisis territorial - Atlas CAF Argentina"
author: "Nayla Sol Garcilazo"
date: "2025-12-28"
output: html_document
---
  
Carga de librerías

```{r setup}
knitr::opts_chunk$set(
  echo = TRUE,
  warning = FALSE,
  message = FALSE
)

library(tidyverse)
library(corrplot)
library(viridis)
library(tidymodels)
library(broom)
```

# Carga de base Atlas - Gobiernos Locales y Regionales de América Latina y el Caribe (CAF - Banco de Desarrollo)  

```{r}
atlas <- read_csv("m4_atlas_argentina.csv")
```

Cada fila representa un municipio, y las variables seleccionadas corresponden a proporciones de población u hogares, expresadas en valores entre 0 y 1 (salvo las variables de conteo).

El dataset incluye, entre otras, variables asociadas a las siguientes dimensiones:

educación (por ejemplo, analfabetismo, finalización del secundario),
mercado laboral (participación laboral, desempleo),
servicios básicos (agua, saneamiento, electricidad),
tecnologías de la información y la comunicación (TIC),
características demográficas y territoriales.

Diccionario de variables[https://docs.google.com/spreadsheets/d/12mugJsz59EtsbH6IFf4YU2A2Q_EPpym-/edit?usp=sharing&ouid=103078014026169952210&rtpof=true&sd=true]


Selección de variables

```{r}
vars_exc <- c(
  "codigo_unico", "region", "pais", "codigo_pais",
  "nombre_subnacional", "nombre_nivel", "nivel_gobierno",
  "codigo_nivel", "gob_regional", "gob_local",
  "poblacion_anio", "tiene_ods", "hogares"
)

atlas_filt <- atlas %>%
  select(-all_of(vars_exc))
```

Exploración descriptiva
```{r}
atlas_filt %>%
  summarise(across(
    everything(),
    list(
      media = ~mean(.x, na.rm = TRUE),
      sd = ~sd(.x, na.rm = TRUE)
    )
  )) %>%
  pivot_longer(everything()) %>%
  head()
```

Correlación

```{r}
corr2 <- cor(atlas_filt, use = "pairwise.complete.obs")

corrplot(
  corr2,
  col = viridis(200),
  method = "square",
  tl.col = "black",
  order = "hclust"
)
```

Filtro na (justif en text)
```{r}
atlas_clean <- atlas_filt %>%
  drop_na()
```

PCA (model reduc)
```{r}
atlas_model <- atlas_clean %>%
  select(
    fin_secundaria_adultos,
    saneamiento_mejorado,
    participacion_hombres,
    tics_computadora
  )
```

Modelo

```{r}
recipe_pca <- recipe(~ ., data = atlas_model) %>%
  step_normalize(all_numeric()) %>%
  step_pca(all_numeric(), num_comp = 2)

pca_fit <- prep(recipe_pca)
```

PCA
```{r}
pca_data <- bake(pca_fit, new_data = atlas_model) %>%
  mutate(PC1 = -PC1)
```

Cargas factoriales
```{r}
tidy(pca_fit, number = 2, type = "coef") %>%
  mutate(component = paste0("PC", component)) %>%
  ggplot(aes(x = value, y = terms, fill = terms)) +
  geom_col(show.legend = FALSE) +
  geom_text(aes(label = round(value, 2)), hjust = -0.2) +
  facet_wrap(~ component) +
  scale_fill_viridis_d() +
  theme_minimal()
```

Varianza explicada
```{r}
pca_step <- pca_fit$steps[[2]] 
pca_var <- pca_step$res$sdev^2
pca_var_pct <- pca_var / sum(pca_var) * 100

df_var <- tibble(
  component = paste0("PC", seq_along(pca_var_pct)),
  value = pca_var_pct
)

df_loadings %>%
  filter(component %in% c("PC1", "PC2")) %>%
  ggplot(aes(x = value, y = terms, fill = terms)) +
  geom_col(show.legend = FALSE) +
  geom_text(aes(label = round(value, 2)), hjust = -0.1) +
  facet_wrap(~ component, nrow = 1) +
  scale_fill_viridis_d() +
  theme_minimal() +
  labs(
    title = "Cargas factoriales (PC1 y PC2)",
    x = "Valor",
    y = "Variable"
  )
```

Gráfico de dispersión PCA
```{r}
atlas_pca_plot <- atlas_model %>%
  bind_cols(pca_data)

ggplot(atlas_pca_plot, aes(PC1, PC2)) +
  geom_point(alpha = 0.6, color = viridis(1)) +
  theme_minimal() +
  labs(
    title = "Municipios - PCA",
    x = "PC1",
    y = "PC2"
  )
```

Cluster base PCA
```{r}
set.seed(1234)

km <- kmeans(pca_data, centers = 3, nstart = 25)

atlas_pca_plot <- atlas_pca_plot %>%
  mutate(cluster = factor(km$cluster))
```

Gráfico cluster
```{r}
ggplot(atlas_pca_plot, aes(PC1, PC2, color = cluster)) +
  geom_point(alpha = 0.7) +
  scale_color_viridis_d() +
  theme_minimal() +
  labs(
    title = "Clusters sobre PCA",
    color = "Cluster"
  )
```

Perfil cluster
```{r}
atlas_pca_plot %>%
  mutate(cluster = factor(km$cluster)) %>%
  bind_cols(atlas_model) %>%
  group_by(cluster) %>%
  summarise(across(everything(), mean)) %>%
  pivot_longer(-cluster) %>%
  ggplot(aes(cluster, name, fill = value)) +
  geom_tile() +
  scale_fill_viridis_c() +
  theme_minimal() +
  labs(
    title = "Perfil promedio por cluster",
    x = "Cluster",
    y = "Variable"
  )
```

Pob
```{r}
atlas_final <- atlas_model %>%
  mutate(cluster = factor(km$cluster))

atlas_filt_cr <- atlas_filt %>% drop_na()

atlas_final <- atlas_filt_cr %>%
  mutate(cluster = factor(km$cluster))

atlas_final <- atlas_final %>%
  bind_cols(atlas %>% select(poblacion) %>% slice(match(rownames(atlas_final), rownames(atlas))))

```

